臺灣高等法院刑事判決
110年度上訴字第844號
上  訴  人  臺灣新北地方檢察署檢察官
被      告  林營鑫


上列上訴人因被告違反個人資料保護法等案件，不服臺灣新北地
方法院109年度訴字第550號，中華民國110年1月14日第一審判決
（起訴案號：臺灣新北地方檢察署108年度偵字第14411號），提
起上訴，本院判決如下：
    主  文
上訴駁回。
    理  由
一、公訴意旨認：被告林營鑫、另案被告楊詠瑄與告訴人A女（
    真實姓名年籍詳卷）同為臉書「國中小女生秘密交流天地」
    社團之成員。另案被告楊詠瑄因故對告訴人不滿，於民國10
    7年6月25日上午7時27分許，在社團及其個人臉書頁面，刊
    登告訴人與他人間涉及性生活之「一早起來就想做愛，我根
    本是行走R18 嘛呼呼呼，好想發洩慾望嗯嗯嗯好想好想做愛
    …，迫不及待被大ㄐㄐ幹翻了，我真的有夠色，每天都發情…，
    男生的肉棒什麼的最棒了，喜歡ㄐㄐ」等私密簡訊對話（楊詠
    瑄所涉妨害名譽、違反個人資料保護法犯行，經另案判決確
    定）。被告林營鑫復於107年6月26日某時許，在不詳地點，
    以「林營鑫」登入社團，意圖散布於眾及意圖損害告訴人利
    益而非法利用其個人資料之犯意，將上開私密簡訊內容作為
    歌詞編輯如附表編號1所示歌曲，張貼於社團後並標註「楊
    詠瑄」之名字，且於其後留言「這邊先刪除，委託我製作影
    片的人表示這是網開一面給A女媽媽機會」，用以影射告訴
    人；又接續前開犯意，將上開對話內容編寫為日文歌曲後附
    上如附表編號2所示中文翻譯，刊登於社團，並於其下張貼
    告訴人使用之臉書暱稱、圖示及留言，用以影射告訴人，足
    以貶損告訴人人格權及侵害其隱私權。因認被告涉犯刑法第
    310條第2項加重誹謗、個人資料保護法第20條第1項、第41
    條第1項之非公務機關違法利用個人資料罪嫌。
二、按犯罪事實之認定，係據以確定具體的刑罰權之基礎，自須
    經嚴格之證明，故其所憑之證據不僅應具有證據能力，且須
    經合法之調查程序，否則即不得作為有罪認定之依據。倘法
    院審理之結果，認為不能證明被告犯罪，而為無罪之諭知，
    即無前揭第154 條第2 項所謂「應依證據認定」之犯罪事實
    之存在；因此，同法第308 條前段規定，無罪之判決書只須
    記載主文及理由，而其理由之論敘，僅須與卷存證據資料相
    符，且與經驗法則、論理法則無違即可，所使用之證據亦不
    以具有證據能力者為限，即使不具證據能力之傳聞證據，亦
    非不得資為彈劾證據使用。故無罪之判決書，就傳聞證據是
    否例外具有證據能力，本無須於理由內論敘說明（最高法院
    100年度台上字第2980號判決意旨參照）。
三、按犯罪事實應依證據認定之，無證據不得認定犯罪事實；不
    能證明被告犯罪者，應諭知無罪之判決，刑事訴訟法第154
    條第2 項、第301 條第1 項分別定有明文。認定不利於被告
    之事實，須依積極證據，苟積極證據不足為不利於被告事實
    之認定時，即應為有利於被告之認定，更不必有何有利之證
    據；認定犯罪事實所憑之證據，雖不以直接證據為限，間接
    證據亦包括在內，然而無論直接或間接證據，其為訴訟上之
    證明，須於通常一般之人均不致有所懷疑，而得確信其為真
    實之程度者，始得據為有罪之認定，倘其證明尚未達到此一
    程度，而有合理之懷疑存在時，事實審法院復已就其心證上
    理由予以闡述，敘明其如何無從為有罪之確信，因而為無罪
    之判決，尚不得任意指為違法（最高法院30年上字第816 號
    、76年台上字第4986號判決意旨參照）。
四、公訴意旨認被告林營鑫涉有加重誹謗、非公務機關違法利用
    個人資料犯行，無非係以被告之供述、告訴人之指述、證人
    即另案被告楊詠瑄之證述、臉書截圖畫面等為其主要論據。
    訊據被告固不否認於上揭時地刊登附表編號1、2所示歌曲訊
    息，惟堅詞否認有加重誹謗、違反個人資料保護法犯行，辯
    稱：伊雖有將附表編號1、2所示內容製成歌曲，但該內容於
    107年初即已在社團流傳，並非專屬於告訴人，伊只是將網
    路流傳、已公開的內容製成歌曲，並非指涉告訴人，沒有誹
    謗告訴人名譽或違反個人資料保護法等語。
五、經查
  ㈠加重誹謗罪部分：
  1.附表編號1、2所示內容為被告編制之音檔，並張貼於「國中小女生秘密交流天地」社團等情，為被告於原審及本院審理中坦承在案，核與告訴人A女於警詢中、證人即另案被告楊詠瑄於偵查中證述相符（107年度偵字第22866號卷〈下稱偵一卷〉第13至15頁、第192頁反面、第207至208頁），並有被告張貼附表編號1、2所示歌曲之臉書網頁翻拍照片2張附卷可參（偵一卷第113頁、第145 頁），此部分事實，首堪認定。
  2.附表編號1所示音檔內容之文字為告訴人與友人間之對話，
    且於於107年年初即於網路流傳等情，業據告訴人於原審審
    理中證稱：附表編號1所示內容是伊說的，不是跟楊詠瑄說
    的，是跟別人；這段對話紀錄是於107年初或106年年末的時
    候跟朋友說的，有可能伊講的當下就被別人外流等語明確（
    原審訴字卷第143至145頁），並有107年1月2日、1月3日、2
    月7日、2月8日第三人張貼之臉書網頁截圖各1份附卷可參（
    原審訴字卷第111至115頁），顯示附表編號1所示內容於被
    告編製為歌曲前已廣為人所知悉，被告辯稱其乃係將網路流
    傳、公開之言語編製成歌曲乙情，應非虛妄。另觀諸被告張
    貼如附表編號1、2所示內容，係將之編製為中文、日文歌曲
    ，並未指明對象或足以辨識出其所指對象之用語，且前開內
    容既早已於網路上流傳，衡情，一般不特定大眾瀏覽被告張
    貼之附表編號1、2所示貼文，實難單憑歌曲內容，即可特定
    推知與告訴人相關，而認被告張貼附表編號1、2所示歌曲，
    係在影射告訴人。
  3.告訴人於原審審理中雖證稱：107年6月25日伊在家中瀏覽臉
    書時看到楊詠瑄張貼一則貼文，內容稱伊交友複雜，並附上
    伊與網友間之私密對話，造成伊被網友認為私生活複雜。網
    友林營鑫以伊的聊天內容改編為歌曲，甚至製作多國語言版
    本，藉以消費；這些內容被楊詠瑄公開，然後影射伊到處跟
    男性發生關係等語（偵一卷第14頁反面）；證人楊詠瑄於偵
    查中則證稱：伊於107年6月25日晚上7點多張貼告訴人與友
    人間之對話，因為伊在幾天前知道告訴人跟男生有一些私密
    的聊天內容，才知道她跟前男友分手原因，因為伊認識她男
    友，伊認為這樣很不好，且告訴人也有到處抹黑伊，伊才張
    貼這些內容。伊並沒有請被告將附表所示內容編輯成歌曲，
    在被告張貼出來以前伊根本不知悉。被告將這首歌張貼出來
    ，伊等朋友應該會知道是在講告訴人，但伊也不清楚會不會
    有人不知道等語（偵一卷第191至192頁），依其等證述，
　　可知楊詠瑄因故於社團張貼關於告訴人與他人間之私密對話
    ，而該部分對話內容恰與附表編號1所示內容相雷同，固有
    產生混淆之虞。惟告訴人與被告並不熟識，雙方僅為社團之
    成員，此由告訴人於警詢中未能說明被告年籍資料可證（原
    審卷第14頁反面），雖附表編號1貼文內容有標註「楊詠瑄
    」，然尚無從據此間接查知編號1貼文內容與告訴人相關，
    又附表編號2貼文下方雖有張貼告訴人臉書名稱及留言，惟
    此與歌曲內容並無直接關聯，且附表編號2歌詞內容與楊詠
    瑄張貼之告訴人前與友人間對話內容已有不同，字裡行間亦
    無指明告訴人之含意，足認除楊詠瑄及告訴人外，其餘不特
    定之人顯難依據附表編號1、2所示內容知悉被告有指摘或影
    射告訴人之情，自難據此認被告所為附表所示言論有妨害告
    訴人名譽之情事。再告訴人雖提出社團留言截圖1份（偵一
    卷第253至257頁），顯示被告曾提及「這邊先刪除，委託我
    製作影片的人表示這是網開一面給A女媽媽機會」等語，然
    參以該留言訊息截圖均未顯明刊登訊息之詳細時間，亦查無
    證據可資證明該留言訊息截圖係時序連貫屬同一對話記錄之
    相關跡證，自無從認定該留言截圖之後續留言與附表編號1
    、2所示音檔有何關連，殊難憑此有瑕疵之事證遽為不利於
    被告之認定。
  4.綜上，被告雖於社團刊登如附表編號1、2所示內容之音檔，
    惟該等音檔內容既未提及告訴人之姓名、亦未提及任何足資
    影射為告訴人之特定事項，一般人仍無法僅從前開音檔得知
    被告所指摘之對象即為告訴人，揆諸上開說明，自難率以刑
    法第310條第2項加重誹謗罪相繩。
  ㈡違反個人資料保護法部分：
  1.按個人資料保護法所指「個人資料」，係指自然人之姓名、
    出生年月日、國民身分證統一編號、護照號碼、特徵、指紋
    、婚姻、家庭、教育、職業、病歷、醫療、基因、性生活、
    健康檢查、犯罪前科、聯絡方式、財務情況、社會活動及其
    他得以直接或間接方式識別該個人之資料，個人資料保護法
    第2條第1款定有明文。亦即必須足以直接或間接識別個人之
    資料，始為該法所規範之個人資料。經查，被告張貼如附表
    編號1、2所示內容之音檔，並未指明告訴人，且該等內容於
    被告張貼前已於網路上流傳，並非任何觀看之人均可從附表
    所示內容直接或間接辨別為告訴人，自難認被告刊登之內容
    屬個人資料保護法第2條所規定得以識別告訴人之個人資料
    。至被告雖於附表編號2所示內容下方張貼告訴人臉書暱稱
    及圖示，暱稱指名告訴人姓名外，圖示係為動漫人物頭像，
    然告訴人為「國中小女生秘密交流天地」社團成員，並曾以
    自身姓名作為臉書暱稱於本案社團發言，此有告訴人於該社
    團貼聞知臉書截圖1張在卷可參（偵一卷第85頁），告訴人
    臉書暱稱已屬公開資料，實難認屬應受保護之隱私個人資料
    。此外，被告並無公開告訴人出生年月日、身分證字號及其
    他足以辨識為告訴人及應受保護之隱私資料，更因為上述資
    訊未必充足（或已有部分公開），無從辨識告訴人之同一性
    ，一般人未必能據此即查知。單單僅有早已公眾週知的暱稱
    ，實難認有合理的隱私期待，是否構成此處應受保護之隱私
    ，已非無疑。
  2.按個人資料保護法前於104 年12月30日修正公布，並自105 
    年3 月15日施行（以下依修正前後分別稱為舊法、新法）：
    ⑴舊法第41條第1 項規定：「違反第六條第一項、第十五條
    、第十六條、第十九條、第二十條第一項規定，或中央目的
    事業主管機關依第二十一條限制國際傳輸之命令或處分，足
    生損害於他人者，處二年以下有期徒刑、拘役或科或併科新
    臺幣二十萬元以下罰金」、第2 項規定：「意圖營利犯前項
    之罪者，處五年以下有期徒刑，得併科新臺幣一百萬元以下
    罰金」。新法第41條則僅規定：「意圖為自己或第三人不法
    之利益或損害他人之利益，而違反第六條第一項、第十五條
    、第十六條、第十九條、第二十條第一項規定，或中央目的
    事業主管機關依第二十一條限制國際傳輸之命令或處分，足
    生損害於他人者，處五年以下有期徒刑，得併科新臺幣一百
    萬元以下罰金」。亦即，新法第41條雖刪除舊法第41條第1 
    項規定，但將舊法第41條第2 項之「意圖營利」文字修正為
    「意圖為自己或第三人不法之利益」，並增列「意圖損害他
    人之利益」為構成犯罪。⑵上開修法過程中，行政院之提案
    ，雖由法務部代為說明第41條修正重點為：「非意圖營利部
    分而違反本法相關規定，原則以民事損害賠償、行政罰等救
    濟為已足，且觀諸按其他特別法有關洩漏資料之行為縱使非
    意圖營利，並非皆以刑事處罰，再則非意圖營利違反本法規
    定之行為，須課予刑責者，於相關刑事法規已有規範足資適
    用，為避免刑事政策重複處罰，爰將第一項規定予以除罪化
    ，並將第二項移為本條內容，酌作文字修正」，且其提案說
    明為：「一、非意圖營利而違反本法相關規定，原則以民事
    損害賠償、行政罰等救濟為已足，爰刪除第一項規定，……」
    。惟該提案未為立法院司法及法制委員會之審查會採納，審
    查會所通過者係立法委員李貴敏等28人提案之修正條文，即
    「意圖為自己或第三人不法之利益或損害他人之利益，而違
    反第六條第一項、第二項、第十五條、第十六條、第十九條
    、第二十條第一項規定，或中央目的事業主管機關依第二十
    一條限制國際傳輸之命令或處分，足生損害於他人者，處五
    年以下有期徒刑，得併科新臺幣一百萬元以下罰金」，其立
    法說明為：「一、無不法意圖而違反本法相關規定，原則以
    民事損害賠償、行政罰等救濟為已足。惟若行為人如有意圖
    為自己或第三人不法之利益或損害他人之利益而違反本法相
    關規定，仍有以刑罰處罰之必要。二、配合第六條將有關犯
    罪前科之蒐集、處理或利用規定移列至第二項，酌為文字修
    正」。再經黨團協商，通過之該條內容，僅將立法委員李貴
    敏等28人提案之修正條文中「第六條第一項」之後所載「、
    第二項」等文字刪除，餘照原提案通過，嗣經立法院三讀完
    成修法程序。⑶觀諸前述修法過程，新法第41條並未採納行
    政院將舊法第41條第1 項處罰規定予以除罪化之提案，而係
    採用立法委員李貴敏等28人提案，以「意圖為自己或第三人
    不法之利益或損害他人之利益」為構成要件。於此立法模式
    中，存在兩種意圖型態，一為「意圖為自己或第三人不法之
    利益」，一為「意圖損害他人之利益」。其中「意圖損害他
    人之利益」，行為人之目的既在於造成他人之損害，即與「
    意圖營利」之意義截然不同，從立法委員李貴敏於上開審查
    會中發言舉「借刀殺人」為例之說明，以及最終將此一意圖
    型態納入新法第41條之構成要件，顯示出立法者並未完全排
    除「非意圖營利」而侵害個資行為之可罰性。何況，個人資
    料保護法之立法目的，原係「為規範個人資料之蒐集、處理
    及利用，以避免人格權受侵害，並促進個人資料之合理利用
    ，特制定本法」，此觀同法第1 條自明。基此，新法第41條
    所稱「意圖損害他人之利益」，應不限於財產上之利益；另
    所稱「意圖為自己或第三人不法之利益」之「利益」究何所
    指？固無從由立法歷程中明確得知。然新法第41條既係修正
    舊法第41第2 項文字而來，且維持該項之法定刑度，則參諸
    舊法第41條第2項規定係以「意圖營利」為要件之旨，新法
    第41條所定「意圖為自己或第三人不法之利益」中所稱「利
    益」，自應循原旨限縮解釋為財產上之利益。再就我國法制
    而言，以「意圖為自己或第三人不法之利益」為犯罪構成要
    件者，普遍見於財產或經濟犯罪，顯然此之「利益」係限於
    財產上之利益。新法第41條既以「意圖為自己或第三人不法
    之利益」為犯罪構成要件，就文義解釋而言，自應為相同之
    解釋。綜上，無論由新法第41條之修法過程或我國法制觀之
    ，新法第41條所稱「意圖為自己或第三人不法之利益」，其
    「利益」應限於財產上之利益；至同條所稱「損害他人之利
    益」中之「利益」，則不限於財產上之利益（最高法院109
    年度台上大字第1869號裁定意旨參照）。
  3.被告於社團張貼如附表所示之音檔內容早於107年初已在網
    路上流傳而廣為人知，且據被告於偵查中稱：伊是做音樂及
    影片的，伊所做如附表所示音檔內容是於107年初就開始流
    行的話語，是後來告訴人與他人對話也有這樣講到，告訴人
    才會以為伊在講他，伊所製作的音檔都是結合時事，並非在
    講告訴人等語（偵一卷第204至206頁），並參以被告亦有編
    輯其他較具腥羶內容之音檔，此有被告之臉書貼文截圖1份
    附卷可憑（偵一卷第147頁），可知被告並非初次將網路上
    流傳、無具體指明對象之言語編輯成音檔，雖其張貼時點與
    另案被告張詠瑄所為犯行時機相近，然其目的既僅係為利用
    網路已公開、未指名之言語編輯歌曲以帶動話題性，與財物
    或財產上利益無關，亦無刻意損害他人利益之意圖，自難逕
    以其張貼內容恰與告訴人言語相似，即逕認被告主觀上有從
    中謀取自己或第三人不法之財產上利益，或惡意損害告訴人
    之意，被告上開行為，亦與個人資料保護法第41條第1項規
    定之主觀要件不合。
六、綜上，依公訴人所舉之證據，僅能證明被告刊登附表編號1
    、2所示內容之音檔等事實，惟是否構成加重誹謗及非法利
    用個人資料，尚未達於通常一般之人均無有所懷疑而得確信
    其為真實之程度，揆諸前揭說明，應認不能證明被告犯罪，
    自應為被告無罪之諭知。原審亦同此認定，而為被告無罪之
    諭知，核無違法不當。
七、檢察官上訴意旨略以：被告並未否認認識楊詠瑄與A女，且
    音樂檔之內容與楊詠瑄妨害名譽乙案文字如出一轍，幾乎一
    字未改，發表時間亦緊接於楊詠瑄所刊登臉書之107年6月25
    日之同年月26日，且在同一社團，更於臉書音檔下方標註「
    楊詠瑄」，另特別標示A女姓名「是要有什麼掛」，顯然係
    有意讓社團成員連結至「楊詠瑄」之臉書，炫耀其已將前開
    文字作成音樂，已是有意散布讓社團內成員知悉楊詠瑄對於
    A女有上開妨害名譽及惡意損害告訴人之意。更進而在後留
    言「這邊先刪除，委託我製片的人表示這是網開一面給A女
    媽媽機會」，其係所製作之音樂檔針對A女而製作之動機明
    確，已不言而諭。證人楊詠瑄於偵查亦證稱朋友應該會知道
    是在講告訴人等語，顯然對楊詠瑄及A女熟識之友人，均知
    悉被告散布之音樂即指A女。原審判決認一般人仍無法僅從
    前開音檔得知被告所指摘之對象即為告訴人而無惡意損害告
    訴人意圖之理由，似有違經驗法則。惟查，被告固張貼如附
    表編號1、2內容之歌曲，然貼文內容並未指明告訴人，雖於
    附表編號1所示音檔下方標註「楊詠瑄」，另於附表編號2所
    示音檔張貼告訴人臉書暱稱及留言，然此均與音檔內容並無
    直接關連性，客觀上尚不足使不特定之人知悉貼文內容係影
    射告訴人，此經本院認定並說明理由如前。至證人楊詠瑄於
    偵查中固證稱：被告將這首歌張貼出來，伊的朋友應該會知
    道是在講告訴人，但伊也不清楚會不會有人不知道等語，然
    此為證人楊詠瑄臆測之詞，自難據為被告不利之認定，附此
    敘明。檢察官仍執前詞，指摘原判決，提起上訴，難認有理
    由，應予駁回。
據上論斷，應依刑事訴訟法第368條，判決如主文。
本案經檢察官方心瑜提起公訴，檢察官吳宗光提起上訴，檢察官
李叔芬到庭執行職務。
中　　華　　民　　國　　110 　年　　5 　　月　　27　　日
                  刑事第九庭    審判長法　官  潘翠雪
                                      法　官  陳信旗
                                      法　官  俞秀美
以上正本證明與原本無異。
加重誹謗部分不得上訴。
違反個人資料保護法部分，檢察官如不服本判決，應於收受送達
後20日內向本院提出上訴書狀，惟須受刑事妥速審判法第9條限
制。其未敘述上訴之理由者，並得於提起上訴後20日內向本院補
提理由書(均須按他造當事人之人數附繕本)「切勿逕送上級法院
」。
刑事妥速審判法第9條：
除前條情形外，第二審法院維持第一審所為無罪判決，提起上訴
之理由，以下列事項為限：
一、判決所適用之法令牴觸憲法。
二、判決違背司法院解釋。
三、判決違背判例。
刑事訴訟法第 377 條至第 379 條、第 393 條第 1 款之規定，
於前項案件之審理，不適用之。
                                      書記官  謝崴瀚
中　　華　　民　　國　　110 　年　　5 　　月　　27　　日

附表
編號 音    檔    內    容     1 大早起來就想做愛… 我根本就是行走R18 嘛呼呼呼。 好想發洩慾望 嗯嗯嗯 好想好想做愛.... 迫不及待被大ㄐㄐ幹翻了 我真的有夠色 每天都發情.... 男生的肉棒什麼的最棒了 喜歡ㄐㄐ（愛心圖案）    2 我想做愛當我早上醒來的時候.... 我是土地R18 完成了，只是呵呵呵 我想發洩我的性慾，我想做愛.... 我不能放一個大公雞在它裡面 我真的很色情 每一天都是一成不變.... 男人，這是最好的事情你可以做的 麗達、淑惠（愛心圖案）